【裁判字號】    90,上訴,929
【裁判日期】    900704
【裁判案由】    偽造文書
【裁判全文】
臺灣高等法院臺中分院刑事判決                      九十年度上訴字第九二九號
    上  訴  人
    即  被  告  乙○○
    選任辯護人  周金城
右上訴人因偽造文書等案件，不服臺灣台中地方法院九十年度訴字第一一五號中華民
國九十年四月六日第一審判決（起訴案號：臺灣台中地方法院檢察署八十九年度偵字
第一二四六五號），提起上訴，本院判決如左：
    主  文
上訴駁回。
    事  實
一、乙○○前曾於民國（以下同）八十五年間因違反麻醉藥品管理條例、肅清煙毒條
    例案件，經原審法院分別判處有期徒刑三月、有期徒刑三年二月，並合併定應執
    行刑有期徒刑三年三月確定，並於八十八年七月十七日執行完畢，猶不知悔改，
    其係設在臺中縣大甲鎮○○路三十七號「翔翔電視遊樂器玩具店」之負責人，明
    知如附件一、二所示之「SEGA」、「PS」設計圖及「Nintendo」、「GAMEBOY 」
    、「日圖」、「POCKET MONSTER」設計圖等分別係日商西雅企業股份有限公司（
    以下簡稱西雅公司）、日商新力電腦娛樂股份有限公司（以下簡稱新力公司）及
    日商任天堂股份有限公司（任天堂株式會社，以下簡稱任天堂公司）向我國經濟
    部中央標準局（已更名為智慧財產局）申請商標註冊登記而取得商標專用權，均
    仍在專用期間，用於各種遊戲光碟片或遊戲卡匣，且其商標在電腦遊戲軟體業享
    有高知名度，均為相關大眾所共知之商標；又其明知不詳姓名成年男子持以兜售
    之遊戲光碟片，係他人擅自重製新力公司所發行之原版遊戲光碟之盜版品，而該
    等盜版光碟於使用電視遊樂器主機執行程式後，在電視螢幕上會分別出現前開「
    SEGA」、「PS」如附件一所示之商標圖樣，及「LICENSED  BY  SONY  COMPUTER
    ENTERTAINMENT  INC.」（中譯：由新力電腦娛樂股份有限公司授權）或「PRODU
    CED  BY  OR  UNDER LICENSE FROM SEGA ENTERPRISES LTD. 」中譯：由西雅企
    業股份有限公司製造或授權）等英文字樣，另不詳姓名之成年男子兜售之遊戲卡
    匣，係他人擅自重製任天堂公司所發行之原版遊戲卡匣之盜版品，而該等盜版卡
    匣於包裝及外觀上有前開仿冒之「Nintendo」、「GAMEBOY」、「日圖」、「POC
    KET  MONSTER」等如附件二所示之商標圖樣，且於使用電視遊樂器主機執行程式
    後，在電視螢幕上亦會出現前開商標圖樣，均足以使消費大眾誤認該遊戲光碟及
    卡匣係西雅公司、新力公司及任天堂公司所生產發行；且其明知該盜版遊戲光碟
    及卡匣中，有部分軟體內容（包括如附件三編號一至五、七所示遊戲名稱之遊戲
    光碟片及附件四所示遊戲名稱之卡匣）分別係侵害新力公司、西雅公司、任天堂
    公司所開發而享有著作財產權之電腦程式著作遊戲軟體，乙○○竟基於意圖營利
    及意圖欺騙他人、行使偽造準私文書之概括犯意，以低價向不詳姓名之成年男子
    購得盜版遊戲光碟片、卡匣一批，並基於概括之犯意，自八十八年十二月間某日
    起，以光碟片每片六十元、卡匣每片二百元至九百元不等之價格，連續在上開「
    翔翔電視遊樂器玩具店」內販賣交付予不特定之顧客賺取差價牟利，以此方法侵
    害西雅公司、新力公司及任天堂公司之電腦程式著作權，另侵害西雅公司、新力
    公司及任天堂公司之商標權，並行使該偽造授權之私文書，足生損害於新力公司
    、西雅公司。嗣於八十九年二月十五日下午一時十分許，經內政部警政署保安警
    察第二總隊第三大隊在上開「翔翔電視遊樂器玩具店」查獲，扣得乙○○所有之
    盜版遊戲光碟片二千四百三十五片、遊戲卡匣二百個、目錄二冊。
二、案經西雅公司、新力公司委任陳和貴律師、曾筱茜律師、曾鈐龍律師；任天堂公
    司委任廖國昌律師訴由內政部警政署保安警察第二總隊第三大隊移送臺灣臺中地
    方法院檢察署檢察官偵查起訴。
    理  由
一、訊據上訴人即被告乙○○固坦承於右揭時地販賣盜版遊戲光碟及卡匣之事實，惟
    矢口否認有任何違法之行為，並辯稱略以：伊不知這樣會違法云云。然經查：
（一）「商標之使用」係指為行銷之目的，將商標用於商品或其包裝、容器、標帖、
      說明書、價目表或其他類似物件上，而持有、陳列或散布，指定使用於同一商
      品或類似商品上，且須申請註冊，經主管機關核准後，方能取得專用權，商標
      法第二條、第六條及第二十一條定有明文。又若透過電磁作用，以遊樂器、光
      碟機、電腦主機之操作為媒介，於電視或電腦螢幕前出現商標圖樣，其標示型
      態足以使一般商品購買人認識其為表彰商品之來源者，解釋上應認屬於商標法
      第六條第一項所定之「商標之使用」，故若未經商標專用權人授權，而使用相
      同或近似於他人註冊商標圖樣於同一商品或類似商品上，應屬侵害他人之商標
      專用權。
（二）本件被告乙○○確有在前揭時地販賣仿冒遊戲光碟及卡匣之事實，業據其供承
      不諱，復有盜版遊戲光碟片二千四百三十五片、遊戲卡匣二百個、目錄二冊扣
      案可資佐證；又遊戲光碟名稱「實戰賽車」、「飛龍戰士」等電腦遊戲軟體係
      新力公司、西雅公司於創作完成後，在日本與臺灣同步發行，有上開著作之首
      次發行日一覽表、進口報單、進貨單、出貨單、銷貨明細、發票等影本在卷可
      參，是其在我國得享有著作權之保護，而遊戲光碟名稱「口袋怪獸」、「瑪莉
      醫生」等之軟體，為任天堂公司取得著作財產權之電腦程式著作，則有內政部
      函文、著作權登記申請書、著作權登記簿謄本影本在卷可按；且如附件一、二
      所示之各項商標，業經告訴人西雅公司、新力公司及任天堂公司先後向我國經
      濟部中央標準局申請註冊在案，有經濟部中央標準局商標註冊證影本附卷可憑
      ，上開商標經上開公司不斷以廣告或其他途徑向消費大眾介紹上開商標所表彰
      之商品，使上開商標廣為消費大眾所共知，並於市場上具有相當之佔有率，足
      見彼等生產商品所附加之商標均為相關大眾所共知之商標甚明，況彼等公司之
      商品於向我國申請註冊商標之前，即於其本國及世界各國風行多年，益徵上開
      商標確為相關大眾所共知之商標無訛；而上開扣案物經原審法院勘驗結果，其
      中遊戲卡匣二百個之包裝及卡匣外觀均有侵害如附表二所示之商標圖樣，另查
      扣之遊戲光碟片部分，其包裝及外觀上雖未標示商標圖樣，然於使用電視遊樂
      器主機執行程式時，會在電視畫面上顯現新力公司所有如附件一所示之商標圖
      樣，此有查獲時經取樣勘驗之照片、鑑定報告書附卷可稽；而此種將商標圖樣
      以電腦程式儲存於光碟片之商品上，再藉由電視遊樂器主機執行程式予以顯現
      之情形，依前揭說明，乃屬商標之使用無訛。再者被告既係販售各類遊戲機及
      光碟、卡匣，竟以每片光碟六十元、每個卡匣二百元至九百元之低價賣出，與
      西雅公司、新力公司、任天堂公司販售正品之價格相差數倍，足見其對所販賣
      扣案之光碟及卡匣均為仿冒品一事，應知之甚詳。
（三）又按文書為意思表示之方法，文書既在表示一定之意思，自須以一定之方法表
      現，使人類之感官能知悉之，否則不符文書之涵義。其表現方法通常不外為文
      字、象形（及圖畫或圖樣）或符號，並附著於一定媒介之上。而刑法上所稱之
      文書，限於足以表彰法律上權利義務或事實證明，或足以產生法律上權利義務
      關係或事實之意思表示。刑法偽造文書罪所要保護者，為基於法律關係而制作
      之文書，亦即表彰某一法律關係、某一法律事實或達成某一法律目的而制作之
      文書。故在紙上或物品上之文字、符號、圖畫、照像，依習慣或特約，足以為
      表示其用意之證明者，及以錄音、錄影或電磁紀錄藉機器或電腦之處理所顯示
      之聲音、影像或符號，足以為表示其用意之證明者，依八十六年十月八日修正
      後刑法第二百二十條第一項、第二項之規定，均以文書論。本件被告所販賣之
      仿冒光碟片，若將之置於電腦遊戲主機固定位置內執行其程式，即會在電視螢
      幕上出現新力公司及西雅公司之英文名稱及授權文字（即「LICENSED BY SONY
      COMPUTER ENTERTAINMENT INC. 」、「 PRODUCED BY OR UNDER LICENSE FROM
      SEGA ENTERPRISES LTD. 」），此有現場勘驗之照片在卷可按，且告訴人就其
      遊戲主機及遊戲軟體商品所規劃設計之商標顯示方式，計有兩種，其一為由遊
      戲主機顯示商標，藉以表彰主機商品來源；其二為藉由遊戲光碟於執行遊戲程
      式時，顯示該遊戲軟體之發行與設計公司之商標。於勘驗時，遊戲主機空機運
      作時，固亦出現SNOY及圖（橘色菱形商標）與PlayStation 商標，然如未放入
      遊戲光碟或所放非PlayStation 遊戲系統之光碟，則並不顯示PS設計圖商標，
      及前述授權文句，足證前開仿冒光碟，確儲存有包含告訴人之商標及授權文句
      之程式，依前所述，即應該當刑法第二百二十條第二項之準文書。被告將仿冒
      光碟片交付予不特定人，藉由機器或電腦之處理，顯現前開準文書，足生損害
      於日商新力公司、西雅公司，應屬行使偽造準私文書之行為至明。
（四）綜上所述，本件事證明確，被告犯行堪以認定。
二、核上訴人即被告乙○○所為，係違反著作權法第八十七條第二款之規定，應依同
    法第九十三條第三款之規定處罰，被告另犯商標法第六十三條之販賣仿冒商標商
    品罪及刑法第二百十六條、第二百十條、第二百二十條第二項之行使偽造準私文
    書罪。被告所犯上開三罪，係一行為觸犯數罪名，為想像競合犯，應依刑法第五
    十五條之規定，從情節較重之行使偽造準私文書處斷。被告多次販賣仿冒遊戲光
    碟片、遊戲卡匣，違反商標法、著作權法及行使偽造準私文書之犯行，均時間緊
    接，犯罪構成要件相同，顯均係基於概括犯意為之，分別依連續犯之規定論以一
    罪，並加重其刑。另查被告前曾於八十五年間因違反麻醉藥品管理條例、肅清煙
    毒條例案件，經本院分別判處有期徒刑三月、有期徒刑三年二月，並合併定應執
    行刑有期徒刑三年三月確定，並於八十八年七月十七日執行完畢，此有臺灣臺中
    地方法院檢察署刑案資料查註紀錄表在卷可按，其於五年之內再犯有期徒刑以上
    之本罪，係屬累犯，應依刑法第四十七條之規定遞加重其刑。原審法院適用商標
    法第六十三條、第六十四條，著作權法第九十三條第三款、第八十七條第二款，
    刑法第十一條前段、第五十六條、第二百十六條、第二百十條、第二百二十條第
    二項、第五十五條、第四十七條、第三十八條第一項第二款之規定並爰審酌被告
    犯罪之動機、目的、手段、生活狀況、智識程度、犯罪所生之損害及犯罪後態度
    等一切情狀，量處如主文所示之刑。扣案之盜版遊戲光碟片二千四百三十五片、
    遊戲卡匣二百個，均係被告觸犯商標法第六十三條之罪所販賣之商品，應依商標
    法第六十四條之規定宣告沒收；另扣案之目錄二冊為被告所有，且係供犯罪所用
    之物，應依刑法第三十八條第一項第二款之規定併予宣告沒收。認事用法俱無不
    合，量刑亦稱妥適，被告上訴意旨否認犯罪，空言指摘原判決不當，並無可取，
    為無理由，應予駁回。
據上論結，應依刑事訴訟法第三百六十八條，判決如主文。
本案經檢察官甲○○到庭執行職務。
中      華      民      國      九十       年     七     月     四      日
                                臺灣高等法院臺中分院刑事第四庭
                                      審判長法  官  洪  耀  宗
                                            法  官  江  德  千
                                            法  官  劉  登  俊
右正本證明與原本無異。
如不服本判決應於收受送達後十日內向本院提出上訴書狀，其未述上訴之理由者並
得於提起上訴後十日內向本院補提理由書（均須按他造當事人之人數附繕本）。
                                            書記官  林  水  濱
中      華      民      國      九十       年     七     月     五      日
附錄本判決論罪科刑之法條：
著作權法第九十三條第三款
有左列情形之一者，處二年以下有期徒刑，得併科新臺幣十萬元以下罰金：
三、以第八十七條各款方法之一侵害他人之著作權者。
著作權法第八十七條第二款
有下列情形之一者，除本法另有規定外，視為侵害著作權或製版權：
二、明知為侵害著作權或製版權之物而散布或意圖散布而陳列或持有或意圖營利而交
    付者。
商標法第六十三條：
明知為前條商品而販賣、意圖販賣而陳列、輸出或輸入者，處一年以下有期徒刑、拘
役或科或併科新台幣五萬元以下罰金。
刑法第二百十六條
行使第二百十條至第二百十五條之文書者，依偽造、變造文書或登載不實事項或使登
載不實事項之規定處斷。
刑法第二百十條
偽造、變造私文書，足以生損害於公眾或他人者，處五年以下有期徒刑。
                                                                        Ｒ


司法院資訊處製作；財團法人民間司法改革基金會備份。
